【裁判字號】    89,判,2651
【裁判日期】    890831
【裁判案由】    免職
【裁判全文】
最  高  行  政  法  院  判  決                  八十九年度判字第二六五一號
    原      告  乙○○
                            送.
    被      告  內政部警政署
    代  表  人  王進旺
右當事人間因免職事件，原告不服公務人員保障暨培訓委員會中華民國八十八年二月
二十四日八八公審決字第○○一四號再復審決定，提起行政訴訟，本院判決如左︰
    主  文
原告之訴駁回。
訴訟費用由原告負擔。
    事  實
緣原告原係被告保安警察第一總隊隊員，因及中央警察大學八十七學年度二年制技
術學系班入學考試舞弊案，遭被告以其行為破壞紀律，情節重大，以八十七年八月十
三日警署人乙字第一○二○號令予以免職。原告不服，提起復審、再復審，遞遭駁回
，乃提起行政訴訟，茲摘兩造訴辯意旨於次：
原告起訴意旨略謂︰一、被告所為之處分係屬違憲處分：(一)被告援引警察人員管理條
例第三十一條第一項暨公務人員考績法施行細則第十四條第一項第七目之一次記二大
過專案考績免職為處分依據，然依大法官釋字第二四三號解釋：「中央或地方機關依
公務人員考績法或相關法規之規定，對公務員所為之免職處分，直接影響其憲法所保
障之服公職之權益，受處分之公務員自得行使憲法第十六條訴願及訴訟之權。」又，
釋字第二九八號解釋：「憲法第七十七條規定，公務員之懲戒屬司法院掌理事項。此
項懲戒得視其性質於合理範圍內以法律規定由其長官為之。但關於足以改變公務員身
分或對於公務員有重大影響之懲戒處分，受處分之人得向掌理懲戒事項之司法機關聲
明不服，由該司法機關救援處分是否違法或不當加以審查，以資救濟。」按上開說明
，依公務人員考績法施行細則之一次記二大過專案考績之「免職」處分，應係屬懲戒
處分，自應依憲法第七十七條規定，移付公務人員懲戒委員會依法懲處，故被告對原
告所為之一次記二大過專案考績免職處分自屬違憲，應無不合。（參閱釋字第二九八
號解釋大法官李鐘聲一部不同意見書）二、該免職處分顯違反憲法公益原則、法律保
留及比例原則：(一)被告依據警察人員管理條例暨公務人員考績法施行細則第十四條第
一項第二款第七目，認定被告「破壞紀律，情節重大」，而予以免職。依憲法第七十
七條明文規定，司法院掌理公務員之懲戒，其立法意旨一方面在於為公益之目的，對
於公務員之身分權利，可以限制或剝奪，但將公務員身分權利，歸類於特別公益之範
圍，為落實公務員身分權利之保障，防止來自行政機關首長的恣意侵害，乃明定由居
於第三者地位之司法機關為之，以確保審查的客觀性，對公務員之身分權利，提供「
制度性的保障」，以落實基本人權的保障，故考績法中所規定之行政機關對於所屬人
員，可不經司法機關之審查程序，逕行依考績法之規定予以專案考績免職，剝奪其工
作權與服公職之權利，顯不符憲法精神中之公益原則。(二)行政法院八十三年判字第二
二八九號判決：「．．．次依行政法上之比例原則，行政機關再選擇達成行政目的之
手段行為時，須符合妥當性、必要性及狹義比例性之要求，否則該行政機關之行為即
有違上揭原則，而構成濫用權利之違法。」被告所採用之「公務人員考績法」與「公
務人員懲戒法」兩者對於公務員懲處規範均具相當性，然對於兩個以上相同可達成目
的之手段可供選擇時，則應選擇對人民侵害最小之手段為之，對於考績法未經法定審
查程序即加以免職之一次記二大過免職規定，其對於公務員之工作權及服公職權益，
顯失其必要性及妥當性；故被告未審先判之免職處分，就憲法所揭櫫之保障人民權利
，顯有違憲之虞。(三)又被告所引用之公務人員考績法施行細則第十四條第一項第七目
「破壞紀律，情節重大」，均屬於不確定法律概念之運用，而對於不確定概念之運用
本應採法律保留之態度，且「破壞紀律」一詞，應係指與公務員工作團隊而言，若無
任何節制，行政機關即可無限擴張其範圍，對於公務員權益之保障，即有不週；又行
政機關使用過多之不確定法律概念，即令受處分人受有無法預測之危險，又觀乎本件
之系爭事實，非但尚未判決確定，且與原告之團隊工作紀律全然無關，被告援引本款
目規定予原告免職處分，當屬違反法律保留之不當行政處分。(四)又查警察人員之懲
，早經內政部警政署訂有警察人員懲標準表並於八十二年二月十二日以署人字第一
一四九一號函發布，該標準表第六條第一款規定：「行為粗暴或行為不檢，影響警譽
，情節重大。」第二款規定：「循情失職或擅離職守，貽誤公務者」第三款規定：「
違抗命令或誣控侮辱、威脅長官者」第十四款規定：「對地方重大治安事件疏於防範
或處理失當，致生不良後果有虧職守者。」上開各款情節與原告所行賄罪嫌（尚未
判決確定）相較，其對公務之不良影響實有過之而無不及，然依上揭標準表第六款規
定，亦僅記一大過之處分，顯見原決定機關對於原告之免職處分實有違反行政法之比
例原則。三、被告顯違反行政法之公平原則：(一)按依警察人員管理條例第二十九條規
定，除違法失職情節重大者，其主管機關始得依職權予以停職外，餘均應俟司法偵查
終結提起公訴後，或係被通緝、羈押者，亦或經判處有期徒刑以上之刑，未宣告緩刑
或得易科罰金者，始得予以停職，原告所僅行賄罪嫌，亦未遭羈押或通緝，本應俟
偵審終結情形再議。(二)而行政機關對於類似事件本應為同一處理標準，然查，及周
人參電玩弊案如陳衍敏等多名高階警官，亦均依警察人員管理條例第二十九條規定辦
理，起訴後再予停職，且經一、二審法院審理均判處重刑，亦未遭免職，現仍於停職
中；本件被告則不問各員案情形如何，一律依警察人員管理條例第十四條第一項第
二款第七目規定，核定免職，顯因官階不同而處理標準不一，確屬不當。另同案案
人莫民德係台北市消防局警員，惟查其所受之處分係「停職」，而非「免職」，一案
懲處方式迥異之大，被告顯然違反行政法之公平原則。(三)又及周人參電玩弊案之多
名高階警官，所係最重本刑為無期徒刑或十年以上有期徒刑之貪案件，對警譽之
影響、警察團體之傷害及對社會、國家之危害，實有倍於本案，況渠等業經一、二審
法院判處重刑，仍未免職；而本件原告所及僅係最重本刑一年以上、七年以下有期
徒刑之行賄罪，雖現已遭檢察官起訴，然未受判決確定，即遭免職，顯違反比例原則
，被告未依法辦理，將案者一律免職，未審先判，不僅不當，違法處分甚為明顯；
又違法剝奪原告之工作權，亦違反憲法保障人民工作權之原則。四、警察人員亦應享
有憲法平等原則之保障：警察人員的工作特性具有與一般公務人員較多之複雜性、不
確定性、危險性與誘惑性，在內部管理經營關係上，比一般公務人員有較高的道德期
許，然在免職的條件原因上，因及憲法上基本身分權、工作權的保障，對全體公務
員而言，應有同樣事件、同樣處理之平等原則之適用，而不應獨對警察人員課予過苛
之處分。銓部八十五年五月二十日八五台中甄二字第一三○○九一五號函：「．．
．各機關所訂定之專業人員懲標準、懲案件處理辦法或應（得）予停職等單行規
定，是否過於嚴苛，請參照保障公務人員權利之意旨，做適當之檢討與修正，用以保
障公務人員服公職之權利。」又內政部警政署八十五年六月二十二日召開專案小組會
議議決：「各警察機關嗣後處理員警違反法規（紀）案件，以事當事人權益，應秉
持『依法』、『公平』原則審慎處理」；按上開說明，本件被告以原告「破壞紀律、
情節重大」予以免職，顯係行政主管長官一時為平息民心，以壯士斷腕之手段，超越
法律之界限，使當事者蒙受法律所規範程序以外之不利益處分，應屬不當。五、綜上
所述，本案原處分、復審及再復審決定遞予維持，即顯有違誤失平，請判決均予撤銷
之等語。
被告答辯意旨略謂︰一、查警察人員管理條例第三十一條第一項第一款規定略以：「
警察人員有公務人員考績法規所定一次記二大過情事之一者，主管機關應予以免職。
」及公務人員考績法施行細則第十四條第一項第二款第七目規定略以：「挑撥離間或
破壞紀律，情節重大者，一次記二大過。」是以依上開規定，警察人員如有破壞紀律
，情節重大之行為，主管機關即應予以免職，合先明。二、次查原告於被告刑事警
察局八十七年八月十日偵訊時，雖矢口否認及中央警察大學八十七學年度二年制技
術學系入學考試舞弊；惟該校學生陳彥銘於偵訊時，坦承案，並供稱透過同學黃明
博（否認案，惟檢察官複訊時供認）介紹原告，以新臺幣一三五萬元，交由該校學
生鄭達麟向前電算中心代主任郭振源行賄，並由郭員竄改電腦成續單，使其順利通過
考試，除郭員桌上型電腦有紀錄可稽，該校主電腦亦有調閱成績紀錄；復查原告電腦
成績單分數與該校人工計算分數差距甚大（電腦成績單分數為英文六十六．五分、憲
法九四．六六分、刑法八九．三三分、警察勤務五五．五分、警察法規八十．二分，
經人工計算分數為英文零分、憲法五十分、刑法六七．三三分、警察勤務二二．九分
、警察法規四九．六分，二者總分相差一九六．三六分），且經該校於口試時，以入
學考試英文科相同題目複試原告，結果為七．五分，與人工計算分數相近，惟與電腦
成續單分數相差達五九分；另電腦成績單五科分數如未經竄改，原告則無法通過考試
，又其接獲電腦成績單時，各科分數顯有異狀，均未提出更正」，並有被告刑事警察
局調查筆錄及臺灣桃園地方法院檢察署檢察官起訴書可稽，是以原告行賄及考試舞弊
行為，至臻明確，洵堪認定。三、中央警察大學為我國警察幹部人才培育之搖籃，該
校學生畢業後即派任巡官或分隊長等同職序職務，即為基層員警執法之領導與模範者
，其品德操守攸關警察聲譽與形象甚鉅，亦關係社會治安之良窳，是以該校學生之素
質與能力須嚴格篩選控管，不容濫竽充數者蒙混其間，故該校入學考試之公正性，不
許有所誤差；而進入該校就讀，已成為當前基層員警晉升警官之唯一管道，為所有基
層員警之最大希望與理想，其應試者甚眾，競爭極為激烈，多數員警於繁重勤務之餘
，準備應試不敢稍懈，是以該校入學考試之公平性，亦絕不容破壞。按原告身為警察
人員，本應以取締非法為職責，卻知法犯法，圖以不法手段取得考試及格資格，不僅
影響平日盡忠職守、堅守崗位之基層員警參加考試之權益，更破壞考試制度之公正性
與公平性，其行為除已違反公務員服務法第五條有關公務員應誠實清廉、謹慎勤勉之
規定外，亦有損警紀及警譽，核屬品德操守之重大瑕疵。被告為整飭警紀，審酌原告
行為，破壞紀律，情節重大，爰依警察人員管理條例第三十一條第一項第一款及公務
人員考績法施行細則第十四條第一項第二款第七目等規定，從嚴從重追究其行政責任
，認事用法，並無不當。原告指稱「警察人員懲標準表」第六條第一款至第三款情
節僅記壹大過處分，其所行賄罪嫌判決尚未確定，竟遭免職處分，違反行政法之比
例原則云云，純係卸責之詞，顯不足採。四、依公務員服務法第二十二條規定：「公
務員有違反本法者，應按情節輕重，分別予以懲處，其觸犯刑事法令者，並依各該法
令處罰。」及行政院人事行政局七十三年十一月六日七三局參字第二七六四七號函釋
略以：「公務人員涉嫌刑案於移送法辦時，須隨即檢討其行政責任，如行政方面違失
情節重大，符合公務人員考績法及其施行細則或專業人員獎懲標準表一次記二大過之
規定，則應辦專案考績予以免職。」次依被告頒行「端正警察風紀實施計畫」規定，
違反警察紀律行為，分為違反工作、生活及品操風紀等三項，違反品操風紀者，加重
紀二大過免職，其他違反風紀重點要求，情節重大者，均依警察人員管理條例、警察
人員獎懲標準表及公務人員考績法施行細則等規定，從重懲處。按八十六年五月二十
一日修正公布之警察人員管理條例第三十一條第一項第一款規定，警察人員有公務人
員考績法規所定一次記二大過之情事之一者，應逕予免職。是以該條例修正後，警察
人員已無一次記二大過辦理專案考績免職之適用，如行為已符合公務人員考績法施行
細則第十四條第一項第二款所定一次記二大過之情事者，均由被告依特別法規定逕予
免職。此次中央警察大學新生入學考試舞弊案，因涉案人數多達八十人以上，震驚社
會大眾，警察聲譽為之蒙羞，被告為淨化警察陣容，端正警察風紀，爰決議採取壯士
斷腕之措施，以重建優良警察形象。另依「刑懲並行」原則，公務人員行政責任之有
無，係以是否違反公務人員相關人事法規作審究，而非以其刑事責任之有無為唯一準
據。原告指稱其涉行賄案，未遭羈押或通緝，應俟偵結情形再議，方為適法云云，係
屬辯解之詞，諉無可採。五、查臺灣警察專科學校學生獎懲實施要點第十一條第六款
規定：「考試時違反考試規則，情節重大者，勒令退學。」又查中央警察大學學員生
獎懲規則第十六條第十一款及第十二款規定：「入學考試舞弊，於入學後經查明屬實
者，開除學籍」、「校內考試舞弊者，勒令退學」。原告已由警校畢業，明知考試舞
弊之嚴重性，仍心存僥倖，以身試法，被告對於涉案之現職警察人員，依法予以斷然
淘汰，與臺灣警察專科學校及中央警察大學依校規從嚴處分，懲處標準一致。況且被
告對違法犯紀之員警，依法審究行政責任，係衡酌其行為，於涵攝事實與法律條文時
，作行政判斷，若符合公務人員考績法規所定一次記二大過情事之一者，即依規定予
以免職，並無就其他處分作選擇性裁量；又違法犯紀之員警所涉案情均不同，縱有類
似，亦不完全相同，處理情形自然有異，依「本質相同，同其處理；本質相異，異其
處理」之法理，並未違反相當性原則；另按個案情節輕重，事證明確與否，考量維護
警察團體之公益，因應國家社會之期望，依法採取適當之行政處分，亦未違反比例原
則。故原告指稱違反上開原則，洵屬誤解，不足採信。六、綜上論結，本件原告之訴
為無理由，請駁回之等語。
    理  由
按警察人員管理條例第二十八條規定：「警察人員平時考核，以忠誠、廉潔及工作成
績為考核重點。獎勵，分嘉、記功、記大功；懲處，分申誡、記過、記大過、免職
及免官。前項獎懲標準，除依本條例規定外，內政部商請銓部定之。」又同條例第
三十一條第一項列舉十一款事由，有其中之一者，主管機關應予免職。即屬同條例規
定之平時考核懲處免職之標準。警察人員苟有此標準中之事由之一者，主管機關即應
循平時考核程序予以免職。此與公務人員考績法之平時考核懲處分申誡、記過、記大
過，為免職之懲處僅能依年終考績評列丁等免職（第七條第一項第四款），或依專案
考績一次記二大過免職（第十二條第一項第二款第二目）之情形不同。次按警察人員
管理條例第三十一條第一項第一款規定：「警察人員有左列各款情形之一者，主管機
關應予以免職：一、公務人員考績法規所定一次記二大過情事之一者。．．．」又公
務人員考績法施行細則第十四條第一項第二款第七目規定：「本法第十二條第一項第
二款，所稱『專案考績』一次記二大功、二大過之標準，依左列規定：．．．二、有
左列情形之一者，一次記二大過：．．．（七）挑撥離間或破壞紀律，情節重大者。
．．．」上開公務人員考績法施行細則所定之破壞紀律，情節重大者，係屬警察人員
管理條例第三十一條第一項第一款列舉之免職事由之一，警察人員之所為該當「破壞
紀律、情節重大」之要件者，主管機關即應予以免職，並無免職與否之裁量餘地。本
件原告原為被告所屬警察人員，參加中央警察大學八十七年度二年制技術學系班入學
考試，為達錄取入學之目的，竟出以新台幣一百三十五萬元行賄該校電子計算中心主
任郭振源竄改考試成績之方式，使其各科電腦成績單總分虛增一九六．三六分成為三
八六．一九分，達到錄取標準。嗣經查獲。此一事實業經該校學生陳彥銘供承原告為
求考試錄取而由其媒介花錢疏通等情不諱，原告所為有行賄及變造公文書罪嫌並經檢
察官提起公訴，有起訴書影本附原處分卷足按。被告因認原告行為構成破壞紀律，情
節重大之要件，遂予以免職之處分。揆諸首揭規定與說明，尚無違誤。復審、再復審
決定遞予維持，均無不合。原告茲起訴主張：原告經證人陳彥銘於偵查中已坦承為求
考試錄取花錢疏通之事，依警察人員懲標準表第六條第一款至第三款情節僅記壹大
過處分，其所行賄罪嫌尚未判決確定，竟遭免職，顯違比例原則及相當性原則。原
告雖經提起公訴，如日後法院判決緩刑，則現所為免職已對原告造成重大損害，應將
原處分、復審、再復審決定撤銷云云。惟查依原告參加中央警察大學八十七年度二年
制技術學系班入學考試成績，原未達入學標準，因行賄竄改成績而得以錄取，乃不法
所獲致，則取銷其入學資格，或學位，或因學歷晉升之官階等級，僅係回復其本來之
狀況，不能謂係施以懲處。原告主張被告對之僅應為取銷入學資格等處置，即足達懲
罰之效果云云，並不可採。又按警察人員管理條例第二十九條第一項列舉五款應即停
職之事由，第二項明定其他違法失職情節重大者，亦得予以停職，以概括列舉以外之
事由，是構成停職之原因，甚為廣泛。與同條例第三十一條規定應予以免職之情形，
限於同條第一項列舉之十一款事由，別無概括性規定者，並不相同。對照停職與免職
之列舉事由，同屬規範觸犯刑事罪名者，前者僅須經提起公訴（第一至三款），或經
判決有期徒刑以上之刑未宣告緩刑或得易科罰金（第四款），或被通緝、押（第五
款）者，即屬之；後者則須經有罪判決確定（第二至五款），或被通緝逾六個月未撤
銷通緝（第六款）者，始構成。其間輕重之衡量，亦不相同。至於免職事由中，另有
無關觸犯刑事罪名之情形者，亦無非基於維護警紀及警譽之需要，乃依立法裁量予以
訂入。以上事由，均屬警察人員平時考核之項目，作為行政上懲處之依據，無關刑事
責任之輕重，尚難以無關觸犯刑事罪名之事由，較諸觸犯刑事罪名之事由之情節為輕
。查本案原告所為，固犯行賄及變造公文書罪嫌，刑事責任較諸停職事由中涉犯內亂
、外患、貪、盜匪等罪嫌為輕，但本案無關其刑事責任之論斷，亦非以其所犯罪嫌
作為停職或免職之考量，實以原告平時負維護公安，防止危害之任職，其考核應以忠
誠廉潔及工作成績為重點。乃原告為一己晉升之私念，以行賄竄改考試成績之手段，
圖進入畢業後即晉升警官之中央警察大學就讀，顯然不符忠誠、廉潔之要求。被告衡
酌中央警察大學為警察幹部人才培育之搖籃，該校學生畢業即任巡官或分隊長等同職
序職務，為基層員警晉升警官之唯一管道。原告以不法手段圖取得入學該校資格，影
響其他基層員警應試權益，破壞公平競爭之考試制度，品德、操守有重大瑕疵，有損
警紀及警譽，乃認定構成破壞紀律，情節重大之要件，符合前引法條所定警察人員平
時考核之意旨。其為免職之處分，亦符合首引法條所定應予以免職之要件，並無不合
。原告指為其所為情節較停職事由為輕，予以免職有違憲及違比例原則公益原則及法
律保留原則相當性原則云云，並不可採。從而原告所訴各節，均無足取，本件原處分
揆諸首揭規定，洵無違誤，一再復審決定，遞予維持，俱無不合，原告起訴意旨為無
理由，應予駁回。
據上論結，本件原告之訴為無理由，爰依行政訴訟法施行法第二條、行政訴訟法第九
十八條第三項前段，判決如主文。
中    華    民    國     八十九      年      八      月    三十一       日
              最 高 行 政 法 院 第 二 庭
                                審 判 長 法  官      陳  石  獅
                                         法  官      徐  樹  海
                                         法  官      彭  鳳  至
                                         法  官      高  啟  燦
                                         法  官      黃  合  文
右  正  本  證  明  與  原  本  無  異
                                         法院書記官  陳  佩  玲
中    華    民    國     八十九      年      九      月       二        日


司法院資訊處製作；財團法人民間司法改革基金會備份。
